【裁判字號】    97,抗,161
【裁判日期】    970710
【裁判案由】    清償債務聲明異議
【裁判全文】
臺灣高等法院高雄分院民事裁定           97年度抗字第161號
抗  告  人  甲○○
上列抗告人與相對人第一商業銀行股份有限公司等間清償債務強
制執行聲明異議事件，對於中華民國97年5 月2 日臺灣高雄地方
法院97年度審聲字第293 號第一審裁定提起抗告，本院裁定如下
：
    主  文
抗告駁回。
抗告程序費用由抗告人負擔。
    理  由
一、本件相對人第一商業銀行股份有限公司（下稱第一銀行）以
    原法院94年度拍字第2102號拍賣抵押物裁定及89年度執字第
    35338 號債權憑證，相對人華南商業銀行股份有限公司（下
    稱華南銀行）則以原法院93年執字第32084 號債權憑證為執
    行名義，均聲請就債務人侯素香所有坐落高雄縣湖內鄉○○
    ○段3846 、3847 地號土地（下稱系爭土地）為強制執行。
    因系爭土地上有抗告人向侯素香借用土地而興建之門牌號碼
    高雄縣湖內鄉○○路○段676 巷33號未保存登記建物（下稱
    系爭建物），且因抗告人與侯素香間成立之使用借貸關係，
    係於第一銀行於81年10月14日為抵押權設立登記後之85年10
    月間所訂立，執行法院乃依修正後之民法第877 條及第866
    條規定，將抗告人與債務人侯素香就系爭土地所成立之使用
    借貸關係予以除去，並依債權人之聲請，將系爭建物與土地
    併付拍賣。抗告人就除去使用借貸關係部分，聲明異議，經
    原法院司法事務官於97年4 月2 日裁定駁回，抗告人不服提
    起異議，並就併予拍賣部分，均為聲明異議。原法院駁回其
    異議，經抗告到院。以上事實，有執行卷及原審卷，經查明
    無訛。
二、按依民法第866 條第2 、3 項規定，不動產所有人設定扺押
    權後，於同一不動產上，成立地上權或其他以使用收益為目
    的之使用關係，或租賃關係以外之權利者，扺押權人實行抵
    押權受有影響者，法院得除去該權利關係後拍賣之。除去該
    權利關係後，於必要時，扺押權人並得依同法第877 條第2
    項準用同條第1 項之規定，得於強制執行程序中聲請法院將
    其建築物與土地併付拍賣，但對於建築物之價金，無優先受
    清償之權。則依上開規定觀之，執行法院得將第三人所有之
    建物為併付拍賣，係以該建物占有土地所依據之使用借貸關
    係，係在抵押權設立登記後，致抵押權之實行受有影響，且
    在除去該使用借貸關係後，於必要時，債權人聲請即得為之
    。經查，本件抗告人所有之系爭建物，係在第一銀行於81年
    10月14日就系爭土地為抵押權設立登記後之85年10月間與侯
    素香訂立使用借貸關係後所興建，此為抗告人所不爭執。而
    第一銀行聲請本件強制執行所主張之債權為新台幣（下同）
    35,984,000 元 本息，亦有原法院89年度執字第35338 號債
    權憑證在卷可稽。又為抵押標的之系爭土地，經鑑價結果為
    4,356,000 元，第一次拍賣底價為440 萬元，無人應買後減
    價之第二次拍賣底價為352 萬元，而第一銀行之抵押權所擔
    保之債權最高限額則為1,800 萬元，此亦有鑑價報告、拍賣
    公告及土地登記謄本在卷可憑，可見系爭土地之價金顯已不
    足清償抵押債權。再者，土地上有第三人所有之建物及其占
    有使用之法律關係存在，若拍賣時無法先行除去及併付拍賣
    ，因拍定人無法及時取得土地之完整占有，而仍須對該第三
    人提起訴訟始得取回占有使用，其因而造成時間及金錢上之
    損失及風險，對投標者之購買意願顯有相當之影響，並因而
    降低承買之金額。且有違同一土地上建物與土地所有權歸屬
    於一之原則。此為眾所週知之事實，並為拍賣實務經驗所認
    定之經驗法則。則抗告人所有之系爭建物，因其與系爭土地
    間有使用借貸關係存在，若不除去該使用借貸關係及併付拍
    賣，顯會影響抵押權之實行及受償，故執行法院認有影響抵
    押權之實行，且有除去之必要，而予以除去，並依債權人之
    聲請將系爭建物併付拍賣，即屬適法。
三、依上所述，本件抗告人就併予拍賣部分，聲明異議，原法院
    予以駁回，即無不合，抗告意旨以「執行命令除去使用借貸
    關係，遽予併付拍賣，顯有違法」之主張，請求廢棄原裁定
    ，洵無理由。至於除去使用借貸關係部分。經查司法事務官
    依現行強制執行法第3條第2項規定，得辦理除拘提、管收以
    外之法官辦理事項。惟司法審判，依法院組織法第3 條規定
    ，僅得由法官行之。因此，解釋上，司法事務官僅能辦理強
    制執行法規定有關執行事項。對於有裁判性質之事項，則不
    得為之。本件執行案件，有關除去使用借貸關係，係強制執
    行之方法，亦屬現行民事訴訟法第240 條之4 所規定之處分
    ，司法事務官當然得而為之。至於利害關係人對於該處分聲
    明異議，就該異議之裁奪，即屬裁判事項，司法事務官則不
    得為之。乃本件原法院司法事務官對抗告人之異議予以裁
    定駁回。顯已逾越其職掌。原裁定對司法事務官之裁定，未
    為糾正，應有未合。然本件除去使用借貸關係，依前說明，
    並無違誤。則原裁定未糾正司法事務官之裁定，雖有不當，
    而其駁回抗告人之異議，維持執行法院除去抗告人對系爭土
    地之使用借貸關係之結果，則為正當。抗告意旨指原裁定違
    誤，求為廢棄，仍應認為無理由。
據上論結，本件抗告為無理由，爰依強制執行法第30條之1、民
事訴訟法第495 條之1 第1 項、第449 條、第95條、第78條，裁
定如主文。
中    華    民    國    97    年    7     月    10    日
                              民事第一庭
                                  審判長法官  尤三謀
                                  法      官  林健彥
                                  法      官  謝肅珍
以上正本證明與原本無異。
如不服本裁定應於送達後10日內向本院提出再抗告狀（並按他造
當事人之人數附繕本），並繳納再抗告費新台幣1,000 元。再為
抗告應以適用法規顯有錯誤為理由，並經本院之許可，該許可以
原裁定所涉及之法律見解具有原則上之重要性者為限，並委任律
師為代理人。抗告人之配偶、三親等內之血親、二親等內之姻親
，或抗告人為法人、中央或地方機關時，其所屬專任人員具有律
師資格並經法院認適當者，亦得為第三審代理人。抗告人或其法
定代理人具有律師資格者及前項情形，應於提起抗告或委任時釋
明之。
中    華    民    國    97    年    7     月    10    日
                                  書  記  官  林吉輝
                                                  QWF


司法院資訊處製作；財團法人民間司法改革基金會備份。
